【裁判字號】    98,審訴,19
【裁判日期】    980629
【裁判案由】    違反台灣與大陸地區人民關係條例
【裁判全文】
臺灣臺東地方法院刑事判決              98年度審訴字第19號
公  訴  人  臺灣臺東地方法院檢察署檢察官
被      告  甲○○
上列被告因違反臺灣地區與大陸地區人民關係條例案件，經檢察
官提起公訴（97年度偵字第2111號），本院依簡式審判程序審理
判決如下：
    主  文
甲○○共同違反不得使大陸地區人民非法進入臺灣地區之規定，
處有期徒刑壹年，減為有期徒刑陸月，緩刑貳年。
    犯罪事實
一、甲○○明知魏積容係大陸地區人民，且其又無與大陸地區人
    民魏積容結婚之真意，猶為貪圖新臺幣（下同） 3萬元之報
    酬，與林春發（業經最高法院另案判刑確定）及大陸地區之
    成年男子「徐先生」（真實姓名年籍不詳）（起訴書誤載為
    余太太）共同基於使大陸地區人民非法進入臺灣地區之犯意
    聯絡，並與林春發、大陸地區人民「徐先生」及魏積容共同
    基於行使使公務員登載不實文書之概括犯意聯絡，謀以「假
    結婚真入境」之方式，使大陸地區人民魏積容非法進入臺灣
    地區工作。林春發及「徐先生」先帶同甲○○於民國92年 6
    月12日搭機前往大陸地區，再於92年 6月26日與魏積容在福
    建省福州市辦理虛偽結婚，俾取得中華人民共和國福建省福
    州市公證處於同日核發之 (2003）榕公證內民字第8159號結
    婚證明書。繼而於92年 6月28日搭機返臺，林春發偕同甲○
    ○於同年7月7日，持上開結婚證明書前往財團法人海峽交流
    基金會辦理認證，嗣於同年7月9日，持業經財團法人海峽交
    流基金會驗證之大陸地區結婚證明書，前往臺東縣關山鎮戶
    政事務所申請辦理結婚登記，使承辦公務員在形式審查後，
    將甲○○與魏積容結婚之不實事項登載於其職務上所掌管之
    公文書，並據以發給甲○○業經登載上開不實事項之戶籍謄
    本、戶口名簿及國民身分證，足以生損害於國家對戶籍資料
    及人民身分關係管理之正確性。復進而於92年 7月16日持前
    述載有不實結婚登記內容之戶籍謄本等文件，前往台東縣警
    察局關山分局關山派出所填具「大陸地區人民進入臺灣地區
    保證書」，擔保魏積容入境臺灣地區，致使承辦員警於實質
    審查後，誤為核准其擔保。甲○○繼而於92年 7月23日出具
    委託書，由林春發委託不知情之代辦人員許月香於 92年7月
    24日持上開內容不實之戶籍謄本向內政部警政署入出境管理
    局（現已改為內政部入出國及移民署，以下簡稱移民署）申
    辦魏積容進入臺灣地區旅行證，以此方式行使上開使公務員
    登載不實之公文書（戶籍謄本），經入出境管理局承辦員為
    實質審查後，將上開錯誤資料登載於所掌之公文書上，並核
    發魏積容之中華民國臺灣地區旅行證，足生損害於主管機關
    就入出境管理之正確性，並使魏積容持上開旅行證件於93年
    1月5日非法進入臺灣。
二、案經臺東縣警察局關山分局報請臺灣臺東地方法院檢察署檢
    察官偵查起訴。
    理    由
一、本件被告甲○○所犯係死刑、無期徒刑或最輕本刑為三年以
    上有期徒刑或高等法院管轄第一審案件以外之罪，其於準備
    程序期日就被訴事實為有罪之陳述，經本院告知簡式審判程
    式之旨，並聽取公訴人及被告之意見後，經合議庭裁定由受
    命法官獨任進行簡式審判程序，是依刑事訴訟法第273條之2
    規定，本件之證據調查，不受同法第159條第 1項、第161條
    之2、第161條之3、第163條之 1及第164條至第170條規定之
    限制，合先敘明。
二、上開事實，業據被告甲○○於警詢及本院訊問時坦承不諱，
    復有卷附之大陸地區福建省福建市公證處結婚公證書、財團
    法人海峽交流基金會證明書、結婚登記申請書、戶籍謄本、
    92 年7月16日大陸地區人民進入臺灣地區保證書影本、92年
    7月 24日大陸地區人民進入臺灣地區旅行證申請書影本、甲
    ○○致移民署信件及薪資證明書、陳情書及附件診斷證明書
    、委託書、中華民國臺灣地區出境申請書及新竹縣警察局新
    埔分局96年1月8日埔警陸字第0967000050號函等件在卷可憑
    。按臺灣地區與大陸地區人民關係條例第15條第 1款規定，
    不得使大陸地區人民非法進入臺灣地區。被告甲○○為使大
    陸地區人民魏積容得以進入臺灣地區工作，竟以假結婚方式
    ，取得大陸地區之結婚證明書後，再回臺申請辦理結婚登記
    而使戶政機關承辦之公務員憑以將上開虛偽不實之結婚、配
    偶資料登載於其職務上所掌之戶籍登記資料內，自足以生損
    害於我國戶政機關對戶籍管理之正確性。綜上所述，本件事
    證明確，被告犯行，洵堪認定，應予依法論科。
三、按被告行為後，前於94年2 月2 日修正公布之刑法，已自95
    年7月 1日起施行，其中修正後刑法第2條之規定，乃係關於
    新舊法比較適用之準據法，其本身無關行為可罰性要件之變
    更，故於95年7月1日刑法修正施行後，如有涉及比較新舊法
    之問題，即應逕依修正後刑法第2條第1項規定，為「從舊從
    輕」之比較（最高法院95年度第 8次刑事庭會議決議意旨參
    照）。經查：
  (一)修正前刑法第28條原規定：「二人以上共同『實施』犯罪
      之行為者，皆為共同正犯。」新法修正為：「二人以上共
      同『實行』犯罪之行為者，皆為共同正犯。」將舊法之「
      實施」修正為「實行」。原「實施」之概念，包含陰謀、
      預備、著手及實行等階段之行為，修正後僅共同實行犯罪
      行為始成立共同正犯。是新法共同正犯之範圍已有限縮，
      排除陰謀犯、預備犯之共同正犯。新舊法就共同正犯之範
      圍既因此而有變動，自屬犯罪後法律有變更，而非僅屬純
      文字修正，應有新舊法比較適用之問題（參照最高法院96
      年度臺上字第934號判決）。本案被告與共犯林春發、「
      徐先生」、魏積容等人共犯行使使公務員登載不實公文書
      犯行，及與共犯林春發、「徐先生」共犯違反臺灣地區與
      大陸地區人民關係條例之犯行，經比較新舊法後，應適用
      修正後刑法第28條規定，較為有利。
  (二)刑法第214條設有罰金刑之規定，就刑法第33條第5款有關
      罰金之最低數額部分，刑法分則編各罪所定罰金之貨幣單
      位原為銀元，修正前刑法第33條第5款規定：「罰金：（
      銀元） 1元以上」，而銀元與新臺幣間之折算，依現行法
      規所定貨幣單位折算新臺幣條例規定，以銀元 1元折算新
      臺幣 3元，即罰金之最低數額為新臺幣 3元；修正後刑法
      第33條第5款則規定：「罰金：新臺幣1,000元以上，以百
      元計算之」；經比較修正前、後之規定，刑法第 214條因
      修正後刑法第33條第 5款所定罰金之最低數額，較之修正
      前提高，自以修正前刑法第33條第5款規定有利於被告。
  (三)修正前刑法第55條後段規定：「犯一罪而其方法或結果之
      行為犯他罪名者，從一重處斷」；修正後刑法已刪除牽連
      犯之規定。此刪除雖非犯罪構成要件之變更，但顯已影響
      行為人刑罰之法律效果，自屬法律有變更。本案經比較新
      、舊法結果，適用修正前刑法有關牽連犯之規定，較有利
      於被告。
  (四)修正後刑法業已刪除舊刑法第56條連續犯之規定，此刪除
      雖非犯罪構成要件之變更，但顯已影響行為人刑罰之法律
      效果，自屬法律有變更，依新法第2條第1項規定，比較新
      、舊法結果，仍應適用較有利於被告之行為時法律即舊法
      論以連續犯。
  (五)綜合上述各條文修正前後之比較後，適用修正後之刑法規
      定並未對被告更為有利，揆諸前揭刑法第2條第1項前段規
      定，即應適用修正前之刑法第28條、第33條第 5款、第55
      條後段、第56條等規定。
  (六)另被告行為時，刑法第216條、第214條之行使使公務員為
      登載不實之公文書罪，其法定刑罰金刑部分之貨幣單位原
      係銀元，且應適用廢止前罰金罰鍰提高標準條例第 1條前
      段規定提高10倍數。而被告行為後，刑法施行法增訂第 1
      條之1，於95年6月14日經總統公布，並自同年7月1日起施
      行，該條規定：「中華民國94年1月7日刑法修正施行後，
      刑法分則編所定罰金之貨幣單位為新臺幣。94年1月7日刑
      法修正時，刑法分則編未修正之條文定有罰金者，自94年
      1月7日刑法修正施行後，就其所定數額提高為30倍。但72
      年6月26日至94年 1月7日新增或修正之條文，就其所定數
      額提高為3倍。 」本件被告所犯刑法第216條、第214條行
      使使公務員為登載不實之文書罪，自24年7月1日公布施行
      後，即未再修正，其法定刑中之罰金刑，依增訂刑法施行
      法第1條之1第1項、第2項前段規定，貨幣單位為新臺幣，
      數額應提高30倍。此與修正前之罰金以銀元為單位，適用
      廢止前罰金罰鍰提高標準條例之結果應提高10倍者相較（
      新臺幣與銀元之比例為1：3，換算結果，亦為30倍），並
      無較不利之情形，本無新舊法比較適用之問題，應逕適用
      刑法施行法第1條之1準據法之特別規定，調整其法定刑之
      罰金部分，亦附此敘明。
四、核被告甲○○所為，係違反台灣地區與大陸地區人民關係條
    例第15條第1款之規定，係犯同條例第79條第1項之使大陸地
    區人民非法進入臺灣地區罪及刑法第216條、第214條之行使
    使公務員登載不實之公文書罪。被告所犯使公務員登載不實
    文書罪，為行使之高度行為所吸收，不另論罪。又被告與林
    春發、「徐先生」就行使使公務員登載不實文書及使大陸地
    區人民非法進入臺灣地區罪，有如犯罪事實欄所載之犯意聯
    絡及行為分擔，應依修正前刑法第28條論以共同正犯，至魏
    積容雖未參與前揭行為，然假結婚方式之目的係使大陸人士
    魏積容能入境來台，魏積容自有將被告使公務員登載不實及
    行使使公務員登載不實之文書之上開行為視為自己行為之意
    ，應為行使使公務員登載不實文書之同謀共同正犯（至違反
    臺灣地區與大陸地區人民關係條例部分則不與之）。被告利
    用不知情之代辦人員許月香為申請入境之行為，係間接正犯
    。被告甲○○先後所為數次行使使公務員登載不實之公文書
    罪，均時間緊接，所犯罪名相同，顯係基於概括之犯意反覆
    為之，為連續犯，應依95年修正前之刑法第56條之規定以一
    罪論，並加重其刑。被告甲○○所犯連續行使使公務員登載
    不實之公文書罪與違法使入境罪2罪間，有方法結果之牽連
    關係，應依95年修正前刑法第55條後段有關牽連犯之規定，
    從一重之違法使入境罪處斷。公訴人起訴事實雖未敘及被告
    至其戶籍所在地之派出所，填載「大陸地區人民進入臺灣地
    區保證書」之犯行，惟此部分事實與起訴之犯罪事實既具牽
    連犯或連續犯之裁判上一罪關係，自為起訴效力所及，本院
    自得併予審究。爰審酌被告因貪圖小利而使大陸地區人民可
    取得假身分非法方式入境，嚴重影響社會秩序，及其犯罪之
    手段、所生危害、動機、目的、智識程度及被告犯後坦承犯
    行，態度良好等一切情狀，量處如主文所示之刑。又被告犯
    罪時間在96年4月24日之前，應依中華民國96年罪犯減刑條
    例第2第1項第3款、第7條規定，減其宣告刑二分之一。末查
    被告前未曾受任何刑之宣告，有臺灣高等法院被告前案紀錄
    表1份在卷可稽，應係一時失慮致為本件犯行，其經此偵審
    程序，當知所警惕，信無再犯之虞，本院因認對被告所宣告
    之刑，以暫不執行為適當，爰依刑法第74條第1項第1款（緩
    刑之宣告應依裁判時之新法規定），予以宣告緩刑2年，以
    啟自新。
據上論斷，應依刑事訴訟法第273條之1第1項、第299條第 1項前
段，臺灣地區與大陸地區人民關係條例第79條第1項、刑法第2條
第1項前段、第11條前段、(修正前) 第28條、(修正前)第56條、
第216條、第214條、(修正前)第55條後段、第74條第1項第1款、
刑法施行法第1條之1，中華民國96年罪犯減刑條例第2條第1項第
3款、第7條，判決如主文。
本案經檢察官乙○○到庭執行職務。
中    華    民    國    98    年    6     月    29    日
                  刑事第二庭  法  官  蔡慧雯
以上正本證明與原本無異。
如不服本判決應於收受送達後10日內向本院提出上訴書狀，並應
敘述具體理由；其未敘述上訴理由者，應於上訴期間屆滿後20日
內向本院補提理由書（均須按他造當事人之人數附繕本）。「切
勿逕送上級法院」。告訴人或被害人對於本判決如有不服，請書
具不服之理由狀，請求檢察官上訴者，其上訴期間之計算係以檢
察官收受判決正本之日期為準。
                               書記官  林慧芬
中    華    民    國    98    年    6     月    29    日
附錄本案論罪科刑法條：
臺灣地區與大陸地區人民關係條例第79條第1 項
違反第15條第1款規定者，處1 年以上7 年以下有期徒刑，得併
科新臺幣一百萬元以下罰金。
中華民國刑法第216條（行使偽造變造或登載不實之文書罪）
行使第210條至第215條之文書者，依偽造、變造文書或登載不實
事項或使登載不實事項之規定處斷。
中華民國刑法第214條（使公務員登載不實罪）
明知為不實之事項，而使公務員登載於職務上所掌之公文書，足
以生損害於公眾或他人者，處3年以下有期徒刑、拘役或5百元以
下罰金。


司法院資訊處製作；財團法人民間司法改革基金會備份。
